---
title       : Cálculo de poder e amostragem simples
subtitle    : Curso Ninja de Estatística Aplicada com R para Ciências da Saúde
author      : Henrique Gomide
job         : CREPEIA, PET - Psicologia
logo        : ninja.png
framework   : io2012        # {io2012, html5slides, shower, dzslides, ...}
highlighter : highlight.js  # {highlight.js, prettify, highlight}
hitheme     : tomorrow      # 
widgets     : []            # {mathjax, quiz, bootstrap}
mode        : selfcontained # {standalone, draft}
---

## Antes de começar
Downloads
* [Banco de dados](https://www.dropbox.com/s/yg5ah2au41zoeun/autoestima.csv) - https://www.dropbox.com/s/yg5ah2au41zoeun/autoestima.csv
* [Descrição do banco](https://www.dropbox.com/s/2lccmbyqyscdn30/descricao-banco-auto-estima.pdf) - https://www.dropbox.com/s/2lccmbyqyscdn30/descricao-banco-auto-estima.pdf

---

## Carregando o banco da aula e pacotes

```{r echo = FALSE}
dados  <- read.csv("~/Dropbox/cursos/r-psicologia/aula-4/autoestima.csv")
library(pwr)
```

```
dados  <- read.csv(file.choose(), header=TRUE, sep=",")
library(pwr) # Basic functions for Power Analysis
```

---

## Resumão
* 


---

## Meu querido p < 0,05 (alfa)

* O valor p do teste significa a probabilidade de rejeitar Ho quando ela é de fato verdadeira.
* É o valor geralmente adotado pelas publicações, embora por si só não queira dizer muita coisa.

---

## Alfa, Beta, Poder

* Alfa é a probabilidade de falhar em rejeitar Ho quando ele é de fato verdadeiro
* Beta é a probabiildade de falhar em rejeitar Ho quando ele é de fato falso
* Poder é 1-beta
* Estes paramêtros são importantes em determinar o tamanho de sua amostra e o tamanho da diferença que o teste estatístico pode detectar.

---

## Tamanhos de efeito

* É o tamanho da variabilidade da variável dependente que pode ser atribuída a variável independente (Cohen, 1992).
* Pode ser convertido em índice, "d de Cohen". Efeito pequeno (d = 0.3), médio (d = 0.5), grande (d = 0.8).
* Recomendação da APA para descrever o tamanho do efeito das análises realizadas.
* São utilizados para determinar tamanhos de amostras com outros indicadores como o alfa e beta.

---

## Tamanhos de efeito - pequeno

```{r echo = FALSE}
require("ggplot2")

# Standardized Mean Difference (Cohen's d) # ggplot2 required
cohen.d  <- function(cohen) {
ES <- cohen
# get mean2 depending on value of ES from d = (u1 - u2)/sd
mean1 <- ES*1 + 1
# create x sequence
x <- seq(1 - 3*1, mean1 + 3*1, .01)
# generate normal dist #1
y1 <- dnorm(x, 1, 1)
# put in data frame
df1 <- data.frame("x" = x, "y" = y1)
# generate normal dist #2
y2 <- dnorm(x, mean1, 1)
# put in data frame
df2 <- data.frame("x" = x, "y" = y2)
# get y values under overlap
y.poly <- pmin(y1,y2)
# put in data frame
poly <- data.frame("x" = x, "y" = y.poly)

# Cohen's U3, proportion of control > 50th perc. treatment
u3 <- 1 - pnorm(1, mean1,1)
u3 <- round(u3,3)

# plot with ggplot2
ggplot(df1, aes(x,y, color="treatment")) +
  # add line for treatment group
  geom_line(size=1) + 
  # add line for control group
  geom_line(data=df2, aes(color="control"),size=1) +
  # shade overlap
  geom_polygon(aes(color=NULL), data=poly, fill="blue", alpha=I(4/10),
               show_guide=F) +
  # add vlines for group means
  geom_vline(xintercept = 1, linetype="dotted") + 
  geom_vline(xintercept = mean1, linetype="dotted") + 
  # add plot title
  opts(title=paste("Visualizing Effect Sizes 
      (Cohen's d = ",ES,"; U3 = ",u3,")", sep="")) +
  # change colors and legend annotation
  scale_color_manual("Group", 
                     values= c("treatment" = "black","control" = "blue")) +
  # remove axis labels
  ylab(NULL) + xlab(NULL)
}
```

```{r error=FALSE, message=FALSE, warning=FALSE}
cohen.d(.3) # pequeno
```

---

## Tamanhos de efeito - médio

```{r error=FALSE, message=FALSE, warning=FALSE}
cohen.d(.5) # médio
```

---

## Tamanhos de efeito - grande

```{r error=FALSE, message=FALSE, warning=FALSE}
cohen.d(.8) # grande
```

---

## Amostragem

Para realizar amostragem (ou pedir para alguém fazê-la):
  * Defina seu problema de pesquisa e suas hipotéses
  * Defina as medidas que serão utilizadas e a diferença clínica esperada
  * Defina seu beta, alpha e o tamanho de efeito esperado
  * Corra a um estatístico ou arrisque a sorte com o pacote "pwr""

---


## O pacote pwr

* O pacote permite o cálculo de poder de testes utilizados como:
  - teste t
  - anova
  - qui-quadrado
  - correlação simples
  - modelos lineares

---

## Função


## Referências

* Wright, D. B. (2003). Making friends with your data: Improving how statistics are conducted and  reported. British Journal of Educational Psychology, 73(1), 123.
* Goodwin, C. J. (2010). Research in psychology: methods and design. Hoboken, NJ: Wiley.
* Cohen, J. (1992). A power primer. Psychological bulletin, 112(1), 155.
* Stephane Champely (2012). pwr: Basic functions for power analysis. R package version 1.1.1. http://CRAN.R-project.org/package=pwr

---

## Obrigado


---

