---
title       : Importando dados para o R
subtitle    : Curso Ninja de Estatística Aplicada com R para Ciências da Saúde
author      : Henrique Gomide
job         : CREPEIA, PET - Psicologia
logo        : ninja.png
framework   : io2012        # {io2012, html5slides, shower, dzslides, ...}
highlighter : highlight.js  # {highlight.js, prettify, highlight}
hitheme     : tomorrow      # 
widgets     : []            # {mathjax, quiz, bootstrap}
mode        : selfcontained # {standalone, draft}
---

## Resumo

1. Dados em *.csv ou *.txt
2. Dados do Google Docs
3. Dados do $P$$ e outros programas

---

## Dados em *.txt
Função - read.table()
```{r}
str(read.table)
```

Exemplo - `dados  <- read.table("arquivo", ...)`

---

## Dados em *. (cont.)

* file - o arquivo do banco
* header - o dado contém cabeçalho? TRUE or FALSE
* sep - qual o separador dos dados? vírgula ou ponto.
* fill - preencher dados em branco
* na.strings - qual é o nome dado aos dados omissos? "NA". Para incluir brancos, use o vetor c("NA","")

---

## Dados em *.csv
Funçao - read.csv()
```{r}
str(read.csv)
```

Exemplo - `dados  <- read.csv("arquivo", ...)`

---

## Dados do Google Docs - na planilha

1. Abra sua planilha no Google Drive.
2. Clique no botão compartilhar na barra superior e escolha a opção "todos com o link" na opção de visibilidade


---

## Dados do Google Docs - na planilha (cont.)

1. Com sua planilha aberta vá em "Arquivo" -> "Publicar na web..."
2. Escolha a planilha desejada e clique em "Publicar"
3. Nas opções "Estabelecer link para dados publicados", escolha "CSV" e troque de "todas as páginas" para planilha com os dados.
4. Copie o link que aparecer com "Control + C"

Se você mudar algum dado, é possível que você precise republicar a planilha, executanto estas três instruções novamente.

----

## Dados do Google Docs - no R (cont)

Pacote para fazer a mágica
```{r}
library(RCurl) # Carregando pacote RCurl
```
Para instalar use `install.packages("RCurl")`

---

## Dados do Google Docs - no R (cont)

Seu link aqui
```{r}
meuCsv  <- getURL("https://docs.google.com/spreadsheet/pub?key=0Atv-ntf9TI4edFpMalBzelZxa1dxZFByR29FVUFjM3c&single=true&gid=1&output=csv")  #salvando o link para a planilha do Google
ncol  <- max(count.fields(textConnection(meuCsv), sep =",")) # Estimando o número de colunas da tabela

```

---

## Dados do Google Docs - no R (cont)

```{r}
dados  <- read.csv(textConnection(meuCsv), header=TRUE, fill = TRUE, col.names = paste0("v", seq_len(ncol)), na.strings = c("NA",""))
```

* header = TRUE, significa que a planilha possui a primeira linha de cabeçalho; 
* col.names, recodifica as variáveis para v+número da coluna; 
* na.strings identifica os valores missing, neste caso NA e "" (espaço em branco).

---

## Testando

```{r}
dim(dados)
names(dados)
```

---

## Dados do SPSS

* Salve o arquivo do SPSS em formato portable *.por
* Pacote foreign
```{r}
str(read.spss)
```

---

## Dados de outros programas

[Link para quick-stats](http://www.statmethods.net/input/importingdata.html)

---
