---
title       : Mas mamãe, eu sou normal?
subtitle    : Curso Ninja de Estatística Aplicada com R para Ciências da Saúde
author      : Henrique Gomide
job         : CREPEIA, PET - Psicologia
logo        : ninja.png
framework   : io2012        # {io2012, html5slides, shower, dzslides, ...}
highlighter : highlight.js  # {highlight.js, prettify, highlight}
hitheme     : tomorrow      # 
widgets     : []            # {mathjax, quiz, bootstrap}
mode        : selfcontained # {standalone, draft}
---

## Resumão

Eu sou normal mamãe?

1. Método gráfico
2. Teste Shapiro-Wilk
3. Exercício!

---

## Histogramas

Uma boa forma de determinar se os dados que você está analisando seguem uma distribuição normal, é utilizar uma representação gráfica através de histogramas.

```{r echo=FALSE}
download.file("http://www.openintro.org/stat/data/bdims.RData", destfile = "bdims.RData")
load("bdims.RData")
fdims  <- subset(bdims, bdims$sex == 0)
fhgtmean  <- mean(fdims$hgt)
fhgtsd  <- sd(fdims$hgt)

```

```{r echo = FALSE, fig.width=7, fig.height=6}
hist(fdims$hgt, probability = T, ylim = c(0, 0.06), xlab = "Altura", ylab = "Probabilidade acumulada", main = "Histograma da altura da amostra")
x <- 140:190
y <- dnorm(x = x, mean = fhgtmean, sd = fhgtsd)
lines(x = x, y = y, col = "purple")
```

---

## Q-Q Plot

* O Q-Q Plot é outro método gráfico que facilita a inspeção da normalidade.
* Este método compara duas distribuições de probabilidades através da comparação de seus quantis.

---

## Q-Q Plot - exemplo

```{r fig.width = 7, fig.height = 6}
qqnorm(fdims$hgt, xlab = "Quantis da Distribuição Perfeita", ylab = "Seus Quantis")
qqline(fdims$hgt)
```

---

## O que olhar no Q-Q... 

* O que interessa nesse método é observar o quanto seus dados se afastam da diagonal. Esta diagonal representa uma curva normal perfeita e seus dados são representados pelos círculos que parecem fugir da diagonal. Pronto, agora vamos para o treino de seus globos oculares.

---

## Exercício

Quais distribuições são normais? - [ampliar](https://dl.dropboxusercontent.com/u/28637541/normal.png)

```{r echo = FALSE, fig.width = 7, fig.height = 7}
qqnormsim(fdims$hgt)
```


---

## Resposta

????

---


## Shapiro-Wilk

* Se tiver até 5000 casos, use-o.

```{r}
shapiro.test(rnorm(1000))
```

---

## Referências

[Openintro](http://www.openintro.org/) - Curso de estatística aberto com R

---

