---
title       : Correlações bivariadas
subtitle    : Curso Ninja de Estatística Aplicada com R para Ciências da Saúde
author      : Henrique Gomide
job         : CREPEIA, PET - Psicologia
logo        : ninja.png
framework   : io2012        # {io2012, html5slides, shower, dzslides, ...}
highlighter : highlight.js  # {highlight.js, prettify, highlight}
hitheme     : tomorrow      # 
widgets     : []            # {mathjax, quiz, bootstrap}
mode        : selfcontained # {standalone, draft}
---

## Antes de começar

Pacote e banco de dados

```
library(psych)
data(galton)
```

```{r echo = FALSE}
library(psych)
data(galton)
```

---

## Como responder este problema?

* A altura da criança é semelhante a dos seus pais?
* Traduzindo: a altura das crianças possui correlação com a de seus pais?

---

## Covariância

* Variância é uma medida que nos diz o quão dispersa está nossa variável comparada com a média.
* A covariância nos diz se a variação de uma variável A está ligada a uma variável B.
* Não usamos muito porque ela depende da unidade das escalas utilizadas

---

## Coeficiente de correlação

* O coeficiente de correlação é uma medida padronizada da variância.
* Não depende da unidade das escalas utilizadas.

---

## Coeficiente de correlação

* Pode variar de 0 a 1
  * 0 - não existe associação entre as variáveis
  * 1 - existe associação perfeita entre as variáveis
* Pode ser negativo ou positivo
  * negativo - Quanto menor b, maior a prob de b ser maior.
  * positivo - Quanto maior a, maior a prob de b ser maior.

---

## Correlação baixa

r = 0.3

```{r echo = FALSE}
#var1 mean = 20, sd = 5
#var2 mean = 40, sd = 10
library(mvtnorm)
set.seed(1)
a <- rmvnorm(n=100, mean=c(20,40),sigma=matrix(c(5,0.3*sqrt(50),
                                                  0.3*sqrt(50),10),2,2)) 
set.seed(1)
b <- rmvnorm(n=100, mean=c(20,40),sigma=matrix(c(5,0.6*sqrt(50),
                                                       0.6*sqrt(50),10),2,2)) 
set.seed(1)
c <- rmvnorm(n=100, mean=c(20,40),sigma=matrix(c(5,.99*sqrt(50),
                                                 .99*sqrt(50),10),2,2)) 

```

```{r echo=FALSE}
plot(a, xlab = "", ylab="")
```

---


## Correlação média

r = 0.6

```{r echo=FALSE}
plot(b, xlab = "", ylab="")
```

---

## Correlação alta

r = 0.9

```{r echo=FALSE}
plot(c, xlab = "", ylab="")
```

---

## Cuidado!

* O fato de existir correlação nem sempre quer dizer muita coisa. Ex. QI e tamanho do pé
* A causa B ou B causa A?

---

## Exemplo da altura dos pais e crianças

```{r}
plot(galton$parent, galton$child, xlab= "Altura média dos pais", ylab = "Altura da criança", col = rgb(0,0,1, alpha =0.5), pch="*")
```

---

## Suposições para escolha do teste de correlação

* Variáveis se distribuem normalmente e são númericas?
  * Se sim, usaremos o coeficiente de correlação de Pearson
  * Se não, usaremos o coeficiente de correlação de Spearman ou Kendal

* Uma variável é númerica e outra categórica dicotômica
  * Correlações bi-seriais e ponto-seriais


---

## Função cor.test()

```
cor.test(x, y, method, alternative, ...)
```

* method - "kendall", "pearson" e "kendall"
* alternative - "two.sided", "greater", "less"

---

## As alturas das variáveis são normais?

```{r echo=FALSE, fig.width=13}
par(mfrow=c(1,2))
qqnorm(galton$parent)
qqline(galton$parent)

qqnorm(galton$child)
qqline(galton$child)
```

---

## Calcular coeficiente - cor.test()

```{r}
cor.test(galton$parent, galton$child, alternative="two.sided", method="pearson")
```


---

## O que é importante observar

* O tamanho do efeito já é o coeficiente de correlação!
* O coeficiente de correlação é igual a 0,45. Um tamanho de efeito moderado.
* O intervalo de confiança para o r da população é de 0,40 a 0,50
* o valor p < 0.001


---

## Para saber mais

Field, A. P., & Miles, J. (2012). Discovering statistics using R. Los Angeles; London: SAGE.

---