---
title       : Estatística descritiva - sem figuras
subtitle    : Curso Ninja de Estatística Aplicada com R para Ciências da Saúde
author      : Henrique Gomide
job         : CREPEIA, PET - Psicologia
logo        : ninja.png
framework   : io2012        # {io2012, html5slides, shower, dzslides, ...}
highlighter : highlight.js  # {highlight.js, prettify, highlight}
hitheme     : tomorrow      # 
widgets     : []            # {mathjax, quiz, bootstrap}
mode        : selfcontained # {standalone, draft}
---

## Antes de começar
Downloads
* [Banco de dados](https://www.dropbox.com/s/yg5ah2au41zoeun/autoestima.csv) - https://www.dropbox.com/s/yg5ah2au41zoeun/autoestima.csv
* [Descrição do banco](https://www.dropbox.com/s/2lccmbyqyscdn30/descricao-banco-auto-estima.pdf) - https://www.dropbox.com/s/2lccmbyqyscdn30/descricao-banco-auto-estima.pdf

---

## Carregando o banco da aula e pacotes

```{r echo = FALSE}
dados  <- read.csv("~/Dropbox/cursos/r-psicologia/aula-4/autoestima.csv")
```
```
dados  <- read.csv(file.choose(), header=TRUE, sep=",")
require(psych)
require(ggplot2)
```

---

## Resumo

1. Média, variância, desvio padrão
2. Mediana, quartis, percentis, distância interquartílica,
3. Funções describe, summary, by 

---

## Medidas de tendência central

* Existem diversas medidas de tendência central
* A medida que melhor representar seu conjunto de dados deve ser escolhida
* A escolha da medida de tendência central influencia a escolha dos testes estatísticos.

---

## Média

* Definida como a soma dos valores de um conjunto de dados pelo número de elementos do conjunto
* Ex: Média de idade dos participantes do banco.
```{r}
mean(dados$v3, na.rm = TRUE) # o argumento lógico na.rm = TRUE significa para retirar os casos faltosos no banco.
```

---

## Desvio padrão
* O desvio padrão é uma medida de dispersão de um conjunto de dados de sua média. Quanto mais dispersos os dados, maior o desvio padrão.
```{r}
sd(dados$v3, na.rm = TRUE) # o argumento lógico na.rm = TRUE significa para retirar os casos faltosos no banco.
```

---

## Variância
* O quadrado do desvio padrão.
```{r}
var(dados$v3, na.rm = TRUE) # o argumento na.rm = TRUE significa para retirar os casos faltosos no banco.
```

---

## Mediana

* A mediana pode ser definida como o valor que divide um conjunto de dados em uma metade inferior e outra superior
* Ex: Mediana de idade dos participantes do banco.
```{r}
median(dados$v3, na.rm = TRUE) # o argumento lógico na.rm = TRUE significa para retirar os casos faltosos no banco.
```

---

## Quartis e percentis
* Os quartis são os valores que dividem um conjutno de dados em frações de 1/4, 2/4, 3/4.
* O n percentil divide a distribuição dos dados em n por cento. 
```{r}
quantile(dados$v3, na.rm = TRUE, probs = c(.25,.5,.75)) # quartis
quantile(dados$v3, na.rm = TRUE, probs = c(.5,.10,.90,.95)) # percentis 5, 10, 90 e 95.
```

---

## Distância Interquartílica
* Diferença entre os quartis 3 e 1
```{r}
IQR(dados$v3, na.rm = TRUE) # o argumento na.rm = TRUE significa para retirar os casos faltosos no banco.
```

---

## Assimetria
* Distribuições normais com diferentes "skewness" (n = 1000, mean = 100, sd = 20)
```{r echo=FALSE}
require(ESPRESSO)
require(ggplot2)
skewneg  <- data.frame(length = skew.rnorm(1000, mean= 100, sd= 20, skew = - 3))
skewpos  <- data.frame(length = skew.rnorm(1000, mean= 100, sd= 20, skew = 3))
skewno  <- data.frame(length = skew.rnorm(1000, mean= 100, sd= 20, skew = 0))
skewneg$skew  <- "Negativo"
skewpos$skew  <- "Positivo"
skewno$skew  <- "Zero"
skewLengths  <- rbind(skewno, skewneg, skewpos)
```
```{r echo=FALSE}
ggplot(skewLengths, aes(length, fill = skew)) + geom_density(alpha = 0.2)
```

---

## Funções summary e describe
* Ao invés de digitar cada comando para pedir algumas saídas, duas funções são uteis:
```{r}
summary(dados$v3)
describe(dados$v3) # requer pacote "psych" carregado e instalado
```

---

## Momento ninja - summary para preguiçosos
sapply - utilizando um loop summary para calcular mais de uma variavél por vez. Ex: idade e soma da escala de auto-estima
```{r}
sapply(dados[,c("v3", "somaescala")], summary)
```

---

## Momento ninja - summary para preguiçosos - 'describe'
Selecione variáveis númericas e rode a função describe do pacote "psych" para calcular as estatísticas descritivas das variavéis recodificadas e da soma da escala
```{r}
describe(dados[,21:31])
```

---

## Comparar resultados dividindo por variáveis categóricas - 'by'
Dividir resultados por variável categórica - idade por sexo
```{r}
by(data = dados$v3, INDICES= dados$v6, summary)
```

---

## Comparar resultados dividindo por variáveis categóricas - 'subset'
Dividir banco através de critério - idade e sexo
```{r}
mulheres  <- subset(dados, dados$v6 == "Feminino")
mulheresadultas  <- subset(dados, dados$v6 == "Feminino" & dados$v3 >= 18)
summary(mulheres$somaescala)
summary(mulheresadultas$somaescala)
```

---

## Obrigado

---