---
title: "R - Operações Básicas - Prática"
author: "Henrique Pinto Gomide"
subtitle: Curso Ninja de R para Ciências da Saúde
output:
  ioslides_presentation:
    font-family: Ubuntu
    font-import: http://fonts.googleapis.com/css?family=Ubuntu
    logo: ninja.png
    widescreen: yes
  beamer_presentation: default
---

## Objetivo da aula

Ao final desta aula, você aprenderá:

- Abrir um banco de dados nos formatos csv e txt
- Usar funções e operações fundamentais para análise dos dados
- Separar o banco em subgrupos para analises posteriores.

## Arquivos para esta aula

- [Banco de dados](https://www.dropbox.com/s/jb8kmew400oi1rt/autoestima.csv?dl=0)
- [Dicionário do banco](https://www.dropbox.com/s/5q55tsy4gvbt005/descricao-banco-auto-estima.pdf?dl=0)
- [Cola para funções do R](http://cran.r-project.org/doc/contrib/Short-refcard.pdf)


## Como abrir banco de dados

A maior parte dos bancos estão nos formatos: 

- txt - texto
- csv (*Comma Separated Values*) - texto separados por vírgula

## Outros formatos

Existem infinitos formatos de bancos de dados.

- *foreign*, *Hmisc* são pacotes que podem ajudá-lo.
- Não deixe de procurar no são google!

## Defina seu diretório de trabalho

- Lembre-se sempre de definir um diretório de trabalho. 
- Seu arquivo com o banco deve estar dentro deste diretório.
- Ao trabalhar dentro de um projeto do RStudio, o diretório de trabalho é configurado automaticamente.

Ex:
```{r}
setwd("~/Dropbox/cursos/r-psicologia/2-curso/aula-1-pratica")
```

## Abrir o banco

Para abrir o banco, use a função:

- *read.csv*
```{r}
str(read.csv)
```

- ! Lembre-se de atribuir a um objeto, ex: ```dados  <- read.csv("meubanco.csv")```

## Atividade 1

Abra o banco *autoestima.csv*.

## Resposta 

```{r}
dados <- read.csv("autoestima.csv")
```

## Função *names*

Lista os nomes das variáveis.
```{r}
names(dados)
```

! Os nomes são estranhos! Não deixe de consultar o dicionário do banco!!

## Função *str*

Mostra a estrutura de um objeto
```{r}
str(dados)
```

## Função *head* e *tail*

Mostra os primeiros e últimos valores, respectivamente
```{r}
head(dados)
```

## Operações comuns em bancos de dados

Selecionar linhas ou colunas,

- objeto[linhas , colunas]

Ex:
```{r}
dados[1:5, ] # Seleciona as linhas de 1 a cinco e lista todas as variáveis
```

## Outras formas

- dados[10, "v6"] - Lista a linha 10, variável v6 do banco.
- dados[10:20, c("v6","v7")] - Lista as linhas 10 até 20, variáveis v6 ou v7.
- dados$v10 - lista todos os casos da variável v10.


## Exercício 2 

Liste as três primeiras variáveis das linhas 1 até 10 do banco.

## Resposta 2 

```{r}
dados[1:10, 1:3] # Seleciona as linhas de 1 a 5 e listar todas as variáveis
```

Outra resposta: dados[1:10, c("X","v1","v2")]

## Dividir a análise segundo um critério lógico

Ex: Usar dados de pessoas maiores de 18 anos.
```{r}
dadosMaior  <- subset(dados, dados$v3 >= 18)
```

## Dividir a análise segundo um critério lógico (Cont)

Selecione as pessoas do sexo masculino e maiores que 18 anos
```{r}
dados2  <- subset(dados, dados$v3 >= 18 & dados$v6 == "Feminino")
```

## Exercício 3

Selecione um banco com pessoas que possuem Ensino Superior Incompleto e sejam maiores que 22 anos.

## Resposta 3 

```{r}
dados2  <- subset(dados, dados$v3 >= 22 & dados$v8 == "Ensino Superior Incompleto")
```

## Função *table*

Tabula o número de elementos.
```{r}
table(dados$v7)
```

## Função *table* (Cont.)

```{r}
table(dados$v7 != "Solteiro(a)")
```


## Exercício 4

Quantas pessoas possuem mais de 20 anos?


## Resposta

```{r}
table(dados$v3 > 20)
```

