Importando dados do Google Docs para o R (ou RStudio)
========================================================

Compartilhando seus dados
---------------------------------

1. Abra sua planilha no Google Drive.
2. Clique no botão compartilhar na barra superior e escolha a opção "todos com o link" na opção de visibilidade.

Pronto, você já compartilhou seu banco com todos na web. Primeiro passo para ciência com dados abertos. Lembre-se de retirar os dados de identificação e preservar o anonimato dos seus participantes.

Preparando a exportação para o R.
---------------------------------
Agora é hora de publicar os dados num formato amigável para o R.

1. Com sua planilha aberta vá em "Arquivo" -> "Publicar na web..."
2. Escolha a planilha desejada e clique em "Publicar"
3. Nas opções "Estabelecer link para dados publicados", escolha "CSV" e troque de "todas as páginas" para planilha com os dados.
4. Copie o link que aparecer com "Control + C"

Se você mudar algum dado, é possível que você precise republicar a planilha, executanto estas três instruções novamente.


Importando para o R
-----------------------
Aqui tem um exemplo de banco de dados. Você pode utilizá-lo ou usar seus próprios dados.


### Instalando o pacote RCurl
```{r}
install.packages("RCurl") # Instalando o pacote RCurl
library(RCurl)# Carregando pacote RCurl
```

### Preparando para importação.
Vamos criar um objeto com o link de nossa planilha. Para isso troque o conteúdo entre "" (aspas) da função getURL com o seu link. Um "control+V" faz o trabalho.

```{r}
meuCsv  <- getURL("https://docs.google.com/spreadsheet/pub?key=0Atv-ntf9TI4edFpMalBzelZxa1dxZFByR29FVUFjM3c&single=true&gid=1&output=csv")  #salvando o link para a planilha do Google
```

Como as variáveis da planilha do Google apresenta nomes incompatíveis/inadequadas com linguagens de programação. Usaremos um artíficio de renomeá-las automaticamente. Para isso utilizamos a linha de comando abaixo:
```{r}
ncol  <- max(count.fields(textConnection(meuCsv), sep =",")) # Estimando o número de colunas da tabela
```

### Importando o Banco de Dados
Importando o banco de dados "dados". 
```{r}
dados  <- read.csv(textConnection(meuCsv), header=TRUE, fill = TRUE, col.names = paste0("v", seq_len(ncol)), na.strings = c("NA",""))
```
Os parâmetros header = TRUE, significa que a planilha possui a primeira linha de cabeçalho; col.names, recodifica as variáveis para v+número da coluna; na.strings identifica os valores missing, neste caso NA e "" (espaço em branco).

Se deu tudo certo, vamos ver se o nome das variáveis estão ok:
```{r}
dim(dados)
names(dados)
```


Agradecimentos
---------------
[Fonte original](http://blog.revolutionanalytics.com/2009/09/how-to-use-a-google-spreadsheet-as-data-in-r.html)

