---
title       : R - Funções vitais para dados
subtitle    : Curso Ninja de Estatística Aplicada com R para Ciências da Saúde
author      : Henrique Gomide
job         : CREPEIA, PET - Psicologia
logo        : ninja.png
framework   : io2012        # {io2012, html5slides, shower, dzslides, ...}
highlighter : highlight.js  # {highlight.js, prettify, highlight}
hitheme     : tomorrow      # 
widgets     : []            # {mathjax, quiz, bootstrap}
mode        : selfcontained # {standalone, draft}
---

## Resumo

* Visualizar e criar variáveis e objetos
* Funções básicas
  * head, tail
  * levels
  * table

---

## Antes de começar

Abra seu banco de dados ou este aqui do Docs:
```{r}
library(RCurl) # Carregando pacote RCurl
meuCsv  <- getURL("https://docs.google.com/spreadsheet/pub?key=0Atv-ntf9TI4edFpMalBzelZxa1dxZFByR29FVUFjM3c&single=true&gid=1&output=csv")  #salvando o link para a planilha do Google
ncol  <- max(count.fields(textConnection(meuCsv), sep =",")) # Estimando o número de colunas da tabela
dados  <- read.csv(textConnection(meuCsv), header=TRUE, fill = TRUE, col.names = paste0("v", seq_len(ncol)), na.strings = c("NA",""))

```
Obs: É preciso ter o pacote RCurl instalado e uma conexão com internet.

---

## Visualizar banco

```
View(dados)
```

---

## Nomes das variáveis

```{r}
names(dados)
```

---

## Número de colunas e linhas

```{r}
dim(dados)
```

---

## Ver dados dos primeiros casos

Use as funções head ou tail
```{r}
head(dados)
```

---

## Ver caso específico

dados[número da linha, número da coluna]
```{r}
dados[1,] # ver dados da primeira linha
```

---


## Ver caso específico (cont)

dados[número da linha, número da coluna]
```{r}
dados[1:2,1:3] # ver dados das duas primeiras linhas e das três primeiras colunas
```

---

## Ver caso específico (cont)

dados[número da linha, número da coluna]
```{r}
dados[1:2,c("v2","v76")] # ver dados das duas primeiras linhas e das variáveis v2 e v76
```

---

## Variáveis

Ver variável
```{r}
dados$v6 # ver variável v2 do banco
```

---

## Variáveis (cont.)
```{r}
str(dados$v6) # ver estrutura da variável
```

---

## Criar variável

```{r}
dados$teste  <- dados$v6  # Criar variável teste no banco com os valores da variável v6
```

---

## Levels

Ver níveis de uma variável
```{r}
levels(dados$v6)
```
Os levels são atribuídos automaticamente quando importados. O R codifica a variável como um fator (ex. 0 = "Não"). A lista começa do 1 e o label é atribuído em ordem alfabética ("Não"" antes do "Sim").

---

## Table

```{r}
table(dados$v6) #básico
```
```{r}
round(cbind(table(dados$v6, useNA="always")/nrow(dados)),2) #aprimorado
```

---

## Obrigado!

---