---
title: "Regressão Simples"
author: "Henrique Pinto Gomide"
date: "08-10-2014"
output: ioslides_presentation
subtitle: Curso Ninja de R para Ciências da Saúde
logo: ninja.png
---

## Antes de começar

- Esta aula é baseada no material do site [OpenIntro](http://www.openintro.org/stat/textbook.php).
- O laboratório foi traduzido pelo Professor Erikson Kaszubowski. Larga a mão de ser ruim, agradeça-o.
- Downloads
  + [Banco de dados](http://www.openintro.org/stat/data/mlb11.RData)
  + [Texto base](http://www.openintro.org/download.php?file=os2_lab_7A-port&referrer=/stat/labs/os2_labs-port.php)


## Motivação

<iframe width="560" height="315" src="http://www.youtube.com/embed/o8Bk0t7bYVQ?rel=0" frameborder="0" allowfullscreen></iframe>

## Abrir banco de dados

```{r}
download.file("http://www.openintro.org/stat/data/mlb11.RData", destfile="mlb11.RData")
load("mlb11.RData")
```

## Exercícios - 1

Que tipo de gráfico você utilizaria para mostrar a relação entre *runs* (pontos) e alguma outra variável numérica?  Crie um gráfico dessa relação utilizando a variável *at_bats* como preditora. 

A relação parece ser linear? Se você soubesse o valor de *at_bats* (vez ao taco) de um time, você se sentiria confiante para utilizar um modelo linear para predizer o número de pontos (*runs*)?

## Respostas

```{r}
plot(mlb11$at_bats, mlb11$runs)
```

R: Parece que sim...


## Exercícios - 2

Qual o coeficiente de correlação, ou seja, a força de associação destas duas variáveis?


## Resposta

```{r}
cor(mlb11$at_bats, mlb11$runs)
```


## Escolher uma melhor linha

```{r}
plot_ss(mlb11$at_bats, mlb11$runs, showSquares = TRUE)
```


## Função *lm*

```{r}
m1 <- lm(runs ~ at_bats, data = mlb11)
```


## Resultados

```{r}
summary(m1)
```


## Exercício

1. Ajuste um modelo com a variável *homeruns* para predizer *runs*. Escreva a equação da linha. O que o coeficiente angular nos diz?

## Resposta

```{r}
m2 <- lm(runs ~ homeruns, data = mlb11)
summary(m2)
```

y  =  415,2389 + 1,8345 * homeruns

## Predição e erro de predição

```{r}
plot(mlb11$runs ~ mlb11$at_bats)
abline(m1)
```

## Exercício

Se o técnico do time (dificilmente o Joel Santanta) visse a linha de regressão dos mínimos quadrados, quantos pontos (runs) ele prediria para um time com 5.578 vezes ao taco (*at_bat*)?

Esse valor superestima ou subestima o valor real? Por quanto erra?

## Resposta

Fórmula
runs ~ -2789.2429 + 0.6305 * a_tbats
```{r}
runs  <- -2789.2429 + 0.6305 * 5578
runs
```

## Diagnósticos do modelo - Linearidade


```{r}
plot(m1$residuals ~ mlb11$at_bats)
abline(h = 0, lty = 3)
```

Exercicio: Há algum padrão no gráfico?

## Diagnósticos do modelo - Resíduos distribuídos normalmente

- Parte do pressuposto: Constructo = Mensuração + Erro
- A condição de distribuição normal está atendida?


## Resíduos distribuídos normalmente

```{r}
par(mfrow = c(1,2))
hist(m1$residuals)
qqnorm(m1$residuals)
qqline(m1$residuals)
```


## Diagnósticos do modelo - Variância

```{r}
plot(m1$residuals ~ mlb11$at_bats)
abline(h = 0, lty = 3)
```

A variância parece ser constante?